【裁判字號】    94,訴,2884
【裁判日期】    950815
【裁判案由】    確認債權存在等
【裁判全文】
臺灣臺北地方法院民事判決              94年度訴字第2884號
原      告  乙○○
訴訟代理人  任順律師
複代理人    王以國律師
被      告  華僑商業銀行股份有限公司
法定代理人  甲○○
訴訟代理人  楊曉邦律師
上  一  人
複代理人    嚴嘉雯律師
訴訟代理人  李錦樹律師
上列當事人間請求確認債權存在事件，本院於民國95年6月27日
言詞辯論終結，判決如下：
    主      文
確認原告於被告處開立之行員儲蓄存款帳戶000--000--0
000000--0所存新台幣捌佰壹拾萬元之存款，於原告生存
期間，對被告有按年利率百分之十，並按月於每月二十日給付之
利息債權存在。
被告應給付原告新台幣參拾柒萬參仟壹佰壹拾元整。
訴訟費用由被告負擔。
本判決第二項於原告以新台幣壹拾參萬元為被告供擔保後，得假
執行。但被告如於假執行程序實施前，以新台幣參拾柒萬參仟壹
佰壹拾元，或等值之中央政府交通建設公債為原告供擔保，得免
為假執行。
    事實及理由
一、按訴狀送達後，原告不得將原訴變更或追加他訴；但請求之
    基礎事實同一者，不在此限，民事訴訟法第255條第1項第2
    款定有明文。本件原告原起訴請求：(一)確認原告於被告處開
    立之行員儲蓄存款帳戶000-000-0000000-0所存新台幣（下
    同）810萬元之存款，對被告有按年利率10%，按月於每月20
    日給付之利息債權存在，(二)並請求被告給付新台幣4萬0543
    元。嗣原告就上開(二)給付訴訟部分，具狀追加為請求被告給
    付新台幣37萬3110元，因其請求基礎事實同一，則原告訴之
    追加，核與上開規定相符，自應准許，合先敘明。
二、原告主張：
  (一)原告自民國62年12月1日起任職被告銀行，至88年8月27日申
    請退休獲准，並同時重新獲聘為被告之松山分行經理，嗣經
    轉任被告之內湖分行經理，服務至92年11月1日離職。原告
    於退休之際領取退休金672萬4016元（包括退休金581萬8860
    元及退休報酬金90萬5156元），暨勞工保險給付146萬6125
    元，合計819萬0141元；原告於退休後繼續於被告分行服務
    期間已逾2年以上，且原告離職後並未轉赴其他金融機構任
    職，業已符合被告訂定之「聘用新進副理級以上人員準則」
    第3條第1項第1款之約定，並符合被告80年12月31日僑銀
    總人字第2086號函通告規定。而原告於92年11月1日離職時
    ，原告將所領得之退休金及勞工保險給付其中810萬元存入
    退休專戶即被告之內湖分行、帳號000-000-0000000-0，被
    告並依原告於88年8月退休當時之優惠稅率即10%計息，並將
    利息撥付原告於被告松山分行帳戶、帳號00000000000000。
  (二)嗣於94年3月間，被告竟來函以因打消呆帳盈餘受損，及銀
    行業界競爭激烈，獲利空間縮小為由，片面調整「退休金專
    戶」之相關規定，並自94年3月21日起將原告之優惠存款利
    率改為：(1)48萬元部分，依行員活期儲蓄存款年利率13%計
    息，(2)552萬元部分，逐月調降1%，至三年期定期儲蓄存款
    利率加3%計息為止，(3)逾600萬元即210萬元部分，按一般活
    期儲蓄存款利率計息。被告此舉致使原告每月應享優惠利息
    減少，自94年3月21日起至95年3月20日止共計37萬3110元（
    詳如附表所示），為此提起本訴，並聲明除擔保金額外如主
    文所示。
三、被告則辯稱：
  (一)原告所主張適用年利率10%計算之本金，應僅限於原告所領
    取之退休金及其勞工保險給付部分，而不包括退休報酬金。
    從而原告主張應適用年利率10%之本金，應為退休金581萬
    8860元及勞工保險給付146萬6125元共728萬4985元，並非原
    告所主張之810萬元。
  (二)依「聘用新進副理級以上人員準則」第5條規定：「本準則
    經常董會核准後施行，修改時亦同」，足見原告已同意及授
    權被告常務董事會，得視情形修改優惠內容之一部分。而系
    爭優惠利率之調整，於93年間經被告常務董事會通過並經勞
    方代表同意，而於94年3月21日起實施，則自94年3月20日以
    前仍沿用原計算方式計付利息，被告並未要求原告應溯及退
    休金存入日返還所溢領之利息，業已充分保障原告之權益及
    信賴。
  (三)原告所據以主張優惠利率10%之「聘用新進副理級以上人員
    準則」及「業務手冊行員活期儲蓄存款退休人員退休金存款
    」，並無任何明文規定優惠利率應為年利率10%，換言之，
    被告雖應依優惠利率計付退休金專戶之利息，惟優惠利率之
    數額則授權由被告單方決定。被告雖於80年間決定之優惠利
    率為10%，惟因近10年來利率不斷下降，被告為顧及員工生
    計及永續經營，始於94年3月21日調整優惠利率。況且原告
    於92年10月29日在被告之內湖分行開設有行員儲蓄存款帳戶
    (帳號000-000-0000000-0) ，惟雙方已於「存款相關業務往
    來申請∕約定書壹、綜合存款約定事項」第7條，另合意以
    被告牌告利率計算利息，故原告主張以年利率10%計付利息
    ，並無理由。被告先前給付超過牌告利率部分之利息，係屬
    恩給性給與，非被告之義務，被告自有單方更改之權。
  (四)原告應舉證證明其未於離職後，轉赴其他金融金構任職；又
    原告所提出之「業務手冊行員活期儲蓄存款退休人員退休金
    存款」規定，該存款以「行員活期儲蓄存款－退休金專戶」
    科目整理，則存摺上應註明「退休金專戶」，惟原告提出之
    存摺並無如此註記，足見原告並未將其退休金存入退休金專
    戶，則被告應無按年利率10%計付利息之義務。
  (五)退而言之，若認為被告與原告間就系爭帳戶即帳號000-000-
    0000000-0成立金錢消費寄託關係，且應以年利率10%計算利
    息，則被告依民法第602條第1項後段準用民法第478條規定
    ，終止雙方間之金錢消費寄託關係。
  (六)又如被告不能終止系爭寄託關係，則被告依民法第227條之2
    規定，主張情事變更而請求將年利率10%酌予調降。蓋以80
    年間之社會經濟環境及當時郵政儲金3年期定期利率高達
    8.35% 來評估，被告當時為照顧退休員工雖提供年利率10%
    之優惠利率，惟被告僅需另行補貼年利率1.65%之利息，即
    可達到照顧被告退休人員之美意，亦不因此造成被告過重之
    負擔。惟近10年來，隨著資本市場利率逐年走低，且主管機
    關開放金融市場造成激烈競爭，郵政儲金3年期定期利率於
    92年間低至1%，94年間回升至1.77%，被告因此於92年間虧
    損近14億元，93年間虧損約25億元，均非被告訂定優惠利率
    當時所能預見。如以相同標準觀之，被告於80年間僅補貼年
    利率1.65%之利息，則被告現雖調整優惠利率為3年期定期儲
    蓄存款利率加3%，被告補貼部分仍高達3%，約為80年間之2
    倍，衡諸目前所有金融機構3年定期存款利率均僅為1.7%左
    右，被告提供之優惠存款利率仍高達4.7%，一般民眾並無此
    優惠。且原告以810萬元之本金，於10年間總共可領取810萬
    元之利息，每月約領取6萬7500元，則原告無須工作每月即
    可領取相當於一般人數倍之薪資，相對於被告而言，因被告
    所負擔著，非僅原告一人，對被告而言實係為沉重之負擔。
    被告並聲明：原告之訴駁回，如受不利益判決，願供擔保請
    求免為假執行。
四、兩造不爭執之事實：
  (一)原告自62年12月1日起任職被告銀行，至88年8月27日申請退
    休獲准，並同時重新獲聘為被告之松山分行經理，嗣經轉任
    被告之內湖分行經理，服務至92年11月1日離職。
  (二)被告訂定「華僑商業銀行聘用新進副理級以上人員準則」第
    3條第1款規定：「受聘人如係本行已退休人員，其退休時所
    支領之所有退職所得一律偕不得享受優惠利率，惟繼續在行
    服務二年後，因故離職且未轉任金融同業者，在原支領之退
    休額度內 (含勞工保險給付) 得逕行存入退休金專戶並依原
    退休時之優惠利率計息」。被告並於80年12月31日發文、
    僑銀總人字第2086號函修正「退休人員之退休金儲存辦法」
    ，於說明二(二)載明：「自願退休人員 (包括已自願退休人員
    ) 所領退休金及勞保部份一律以年息百分之十計息」（本院
    卷第18、21-22頁）。
  (三)原告於92年10月29日在被告之內湖分行開設行員儲蓄存款帳
    戶 (帳號000-000-0000000-0) ，原告於92 年10月31日領取
    退休金819萬0141元，其中810萬元轉帳至帳號000-000-0000
    000-0之帳戶。且被告自92年11月21日起至94年3月21日止，
    均依年利率10%之優惠利率計算利息，並於每月20日將利息
    撥付至原告另開設於被告松山分行之帳戶即00000000000000
    帳號。
五、優惠存款本金部分：
  (一)本件原告主張適用系爭優惠利率之退休金本金，包括退休金
    及勞工保險給付外，尚含「退休報酬金」，被告則否認之。
    1.經查依前揭「華僑商業銀行聘用新進副理級以上人員準則
      」第3條第1款規定，以及被告於80年12月31日發文、僑
      銀總人字第2086號函（本院卷第18、21、22頁），固均未
      明文規定退休金包括「退休報酬金」。惟查依被告於87年
      6月26日發文、僑銀總人字第1351號函所示，凡任職被
      告五職等以上人員服務超過15年以上者，於退休時，除依
      被告現行退休辦法發放退休金外，另發退休報酬金，以資
      鼓勵；且該等退休報酬金與退休金，皆為退職所得，基數
      之計算方式均比照退休金計算辦法，依法課稅後，淨額得
      存入行員退休金專戶（本院卷第103頁），則據此足證，
      退休報酬金屬於退休金之一部分。
    2.又原告於92年10月29日在被告之內湖分行開設行員儲蓄存
      款帳戶 (帳號000-000-0000000-0)，並於92年10月31日領
      取退休金819萬0141元（含退休金581萬8860元、退休報酬
      金90 萬5156元、勞工保險老年給付146萬6125元），將其
      中810  萬元轉帳至帳號000-000-0000000-0之帳戶後，被
      告自92年11月21日起，均依年利率10%之優惠利率計算利
      息，並於每月20日將利息撥付至原告另開設於被告松山分
      行之帳戶 (帳號00000000000000），足證被告亦認為退休
      報酬金屬於退休金之一部分。是原告此部分主張，應屬有
      據。被告此部分所辯，並不足採。
  (二)原告主張業於92年10月31日將領取之退休金及勞工保險之老
    年給付其中810萬元，以轉帳之方式存入原告於被告內湖分
    行所開立帳號000-000-0000000-0之帳戶，有原告所提出之
    行員儲蓄存款存摺、華僑銀行存款相關業務往來申請書影本
    各一份附卷可稽 (本院卷第24-27頁)，復為被告所不爭執。
    惟被告辯稱前開帳戶未註明「退休專戶」，從而不能證明原
    告業已將退休金存入退休專戶云云。經查原告於92年10月29
    日在被告內湖分行開立前揭帳戶時，於該項帳戶之「存款相
    關業務往來申請書∕約定書 (九十二年版) 」業已載明「 (
    退休金戶)」 (本院卷第27頁)；且被告自92年11月21日撥付
    至原告利息帳戶4萬1943元、92年12月21日撥付利息5萬9918
    元、93年1月27日撥付利息所得6萬1916元、93年2月23日撥
    付利息6萬1916元、93年3月22日撥付利息5萬7921元、93年4
    月21日撥付利息6萬1916元、93年5月20日撥付利息5萬9918
    元、93年7月21日撥付利息5萬9918元、93年9月21日撥付利
    息6萬1916元、93年10月21日撥付利息5萬9918元、93年11
    月22日撥付利息6萬1916元、93年12月21日撥付利息5萬9918
    元、94年1月21日撥付利息6萬1916元、94年2月21日撥付利
    息6萬1916元、94年3月21日撥付利息5萬5924元，均係以810
    萬依優惠利率即年利率10%，按計息日數，並扣繳銀行所得
    稅淨額後計算支付，有原告所提出之華僑銀行松山分行帳號
    000-000-0000000-0存摺影本可稽 (本院卷第31-40頁) ，亦
    為被告所不爭執。則原告主張已將退休金存入退休專戶等語
    ，為有理由。被告此部分所辯，並不足採。
  (三)又本院依原告之聲請，調閱稅務電子閘門財產所得調件明細
    表（本院卷第199-210頁），經查原告自92年11月1日自被告
    處離職後，並無任何金融服務業所得資料，足證原告於離職
    後並未任職於其他金融業者，自與「華僑商業銀行聘用新進
    副理級以上人員準則」第3條第1款約定相符；亦即原告自被
    告退休後復繼續服務2年以上，且於離職後未轉任金融同業
    ，從而其原支領之退休金得依原退休時之優惠利率計息。是
    原告此部分主張，亦屬有據。
六、優惠存款利息部分：
    被告辯稱，原告業已同意及授權被告常務董事會得視情形修
    改系爭優惠內容云云；原告則否認之。經查：
  (一)「華僑商業銀行聘用新進副理級以上人員準則」係適用於新
    進副理級以上人員，其權利義務關係與一般行員不同。且該
    準則第3條第1款規定：「受聘人如係本行已退休人員，其退
    休時所支領之所有退職所得一律偕不得享受優惠利率，惟繼
    續在行服務二年後，因故離職且未轉任金融同業者，在原支
    領之退休額度內（含勞工保險給付）得逕行存入退休金專戶
    並依原退休時之優惠利率計息」（本院卷第18頁），則該規
    定應優先適用於一般行員儲蓄存款之相關規定如作業手冊、
    存摺注意事項。
  (二)且前開準則第3條第1款既已明文規定，依原退休時之優惠利
    率計息；又依被告於80年12月31日發文、僑銀總人字第
    2086號函修正「退休人員之退休金儲存辦法」，於說明二載
    明：「自願退休人員 (包括已自願退休人員）所領退休金及
    勞保部份一律以年息百分之十計息」（本院卷第21頁）。從
    而據此足證，兩造業已合意依優惠利率即年利率10%，按固
    定利率計算退休金利息。是被告辯稱：兩造合意以被告牌告
    利率計算退休金利息云云，並不可採。
  (三)又「華僑商業銀行聘用新進副理級以上人員準則」第5條固
    然規定：「本準則經常董會核准後施行，修改時亦同」。惟
    查該條規定之意旨，顯然僅係被告基於企業管理之要求，而
    為被告內部組織之授權規定，明定前開準則之修正機關為被
    告之常務董事會；此外綜觀該準則全文，並無任何記載足以
    認為，原告同意授權被告得視情形單方修改其優惠內容。至
    於該項準則如經被告常務董事會修改後，是否當然對原告發
    生效力，本院認為基於當事人意思自主原則，應採否定見解
    ，亦即該項準則縱使經被告常務董事會修正後，仍須經原告
    同意後，始對原告發生效力。是被告辯稱原告同意或授權被
    告得自行變更系爭優惠利率云云，並不可採。
七、被告又主張依民法第602條第1項後段，準用民法第478條規
    定，終止與原告本件之消費寄託關係云云。經查系爭「華僑
    商業銀行聘用新進副理級以上人員準則」第3條第1款規定，
    係以「繼續在行服務二年後因故離職」、「在原支領之退休
    額度內（含勞工保險給付）得逕行存入退休金專戶」為要件
    ，始得依原退休時之優惠利率計息；則據此足證系爭退休金
    優惠存款契約，屬於勞動契約與消費寄託契約之混合契約。
    此外依被告於「業務手冊存款業務篇」第三節「一行員活期
    儲蓄存款」(七)規定：「退休 (職) 人員可保留行員活期儲蓄
    存款帳戶繼續往來，其往來期間限至身故後第一次結息日止
    」（本院卷第22頁），則據此足以證明兩造已約定系爭契約
    之存續期間，為原告身故後第一次結息日止，則被告自不得
    任意終止系爭契約。是被告此部分所辯，並無理由。
八、末按民法第227條之2第1項所謂「情事變更，非當時所得預
    料，依其原有效果顯失公平者」，係指契約成立當時，為其
    行為之環境或基礎之情況有所變動，並非契約成立當時所得
    預料，且依一般觀念，認為如依其原有效果顯然有失公平者
    而言，例如物價、幣值之漲貶等是。經查系爭退休金優惠存
    款契約之適用對象，僅限於被告之特定行員，且系爭優惠利
    率為終身適用，已如前述，早為被告所知悉，則被告於締結
    系爭契約之初，原本即可藉由事前之精算，訂定被告所能負
    擔之合理優惠利率。且被告係於80年12月31日修正「退休人
    員之退休金儲存辦法」，訂定優惠利率為年利率10%，而原
    告係自92年11月1日離職時起至94年3月21日止，享有是項優
    惠利率，而80年12月31日起至94年3月21日止，其間並無物
    價或經濟等重大劇變，非屬民法第227條之2第1項所稱之情
    事變更，自無該條規定之適用。是被告此部分所辯，並無理
    由。
九、綜上所述，原告請求確認原告於被告處開立之行員儲蓄存款
    帳戶000-000-0000000-0所存810萬元之存款，於原告生存期
    間，對被告有按年利率10%，並按月於每月20日給付之利息
    債權存在，以及被告應給付原告37萬3110元（詳如附表所示
    ），為有理由。被告所辯，並不足採。從而原告之請求，應
    予准許。兩造就原告勝訴部分，均陳明願供擔保請准為假執
    行或免為假執行之宣告，經核均無不合，爰酌定相當擔保金
    額分別准許之。
十、本件法律關係已臻明確，兩造其餘攻擊防禦方法，核於判決
    結果無影響，爰不一一加以論列，附此敘明。
十一、訴訟費用之負擔：民事訴訟法第78條。
中    華    民    國    95    年    8     月    15    日
                  民事第六庭    法  官  邱  琦
以上正本係照原本作成
如對本判決上訴，須於判決送達後20日內向本院提出上訴狀
中    華    民    國    95    年    8     月    15    日
                                書記官  池東旭


司法院資訊處製作；財團法人民間司法改革基金會備份。
